臺灣高雄地方法院民事判決　　　　　　　95年度訴字第4653號
原　　　告　甲○○
訴訟代理人　林敬信律師
被　　　告　乙○○
訴訟代理人　呂郁斌律師
當事人間請遷讓房屋事件，本院於民國96年7月11日言詞辯論終
結，判決如下：
  主  文
被告應將坐落高雄市○○區○○段二六九八之一地號土地暨其上
建物即門牌號碼高雄市○○區○○路一五二號十五樓之三房屋遷
讓交還原告，並應自民國九十六年一月四日起至交還前開不動產
之日止，按月給付原告新臺幣壹萬貳仟元。
訴訟費用由被告負擔。
  事實及理由
一原告起訴主張：其所有坐落高雄市○○區○○段2698-1地號土
  地上建物即門牌號碼高雄市○○區○○路152號15樓之3（下稱
  系爭房地），遭被告無權占有使用，經索討後仍拒不返還，致
  原告受有相當於租金之損害，因系爭房地申報地價及課稅現值
  總額年息10%為新臺幣（下同）176,261元，即每月為14,693元
  ，而當地出租行情為每月12,000元，乃未逾上開金額，則原告
  自屬每月受有12,000元之損害，爰依所有物返還請求權、侵權
  行為及不當得利之法律關係，提起本訴等語，求為判決如主文
  所示。
二被告則以：系爭房地為被告配偶盧新進與原告之前手丙○○於
  80年11月7 日合資購買，於82年間盧新進將應有部分2分之1信
  託登記與丙○○，惟兩造仍共同向貸款銀行繳納本息。嗣於86
  年間兩人合意由盧新進使用系爭房地，丙○○並於87年間將系
  爭房地設定擔保本金5 百萬元之抵押權與盧新進。詎原告與丙
  ○○間通謀虛偽意思表示成立買賣契約，並移轉系爭房地之所
  有權登記，實則欲令被告搬遷達成獨占系爭房地所有權。因系
  爭房地所有權人仍為丙○○，被告占有系爭房地係經丙○○同
  意，自屬有權占有等語置辯，求為判決：原告之訴駁回。
三本件原告主張其於94年8 月31日與訴外人丙○○就系爭房地成
  立買賣契約，向地政機關辦理所有權移轉登記，業於94年9 月
  29日完成登記，惟被告自86年起占用系爭房地迄今等情，為兩
  造所不爭執（見本院卷第93頁），復有土地登記第二類謄本、
  建物登記第一類謄本在卷足稽（見本院卷第6頁至第7頁），自
  堪信為真實。惟被告以前開情詞置辯，是以本件爭點為：(一)被
  告得否以原告與系爭房地原所有人丙○○係通謀虛偽意思表示
  成立系爭房地買賣契約，而拒絕返還系爭房地？(二)被告得否以
  原告之出賣人丙○○曾同意盧新進使用系爭房地，而拒絕返還
  系爭房地？(三)原告得否依所有權及侵權行為法律關係請求被告
  返還系爭房地、依不當得利法律關係請求被告給付相當租金之
  損害每月12,000元？
四被告得否以原告與系爭房地原所有人丙○○係通謀虛偽意思表
  示成立系爭房地買賣契約，而拒絕返還系爭房地？
(一)按第三人主張表意人與相對人通謀而為虛偽意思表示者，該第
  三人應負舉證之責，最高法院48年台上字第29號判例足資參照
  。本件原告因與出賣人丙○○買賣系爭房地並登記為所有權人
  ，業如前述，則被告主張原告係與丙○○通謀而為買賣及所有
  權移轉之意思表示，既為原告與丙○○所否認，被告自應就此
  負舉證之責。
(二)經查：原告係因貸借款項與丙○○達3 百萬元，丙○○事後無
  法清償，遂以系爭房地做價590萬元，抵充債務3百萬元，約定
  於丙○○交屋時由原告支付尾款290 萬元，而雙方約定之實際
  內容與書面契約不符，係因該契約書為丙○○向土地代書索取
  之製式文書填載而成等情，業經證人丙○○結證明確（見本院
  卷第53頁、92頁），核與原告於隔別訊問時證述兩人約定以丙
  ○○積欠之3 百萬元抵充後，尾款於丙○○交屋時給付等語相
  符（見本院卷第49頁至第50頁），再者丙○○業已登記移轉系
  爭房地之所有權與原告，有系爭房地之登記謄本在卷可憑，自
  應認原告與丙○○係因買賣系爭房地意思合致，並已就系爭房
  地之所有權讓與合意，由原告取得系爭房地所有權無訛。
(三)至被告辯以：原告與丙○○是通謀虛偽意思表示，其物權及債
  權行為都無效，而且原告非善意第三人不受公示登記之保護等
  語。惟查：原告僅自承於其與丙○○合意抵債並移轉系爭房地
  所有權之後，始知系爭房地係由丙○○與訴外人盧新進合資購
  買，而且事後欲前往看屋，因有被告居住無法進入，才委任律
  師提起本件訴訟，希望取回系爭房地等語（見本院卷第50頁）
  。而依上開所述無從認定原告有與丙○○為通謀虛偽意思表示
  ，或為非善意受讓系爭房地之所有權。再者，被告復引用證人
  丙○○所述，其與原告就系爭房地買賣實際交易條件與所提書
  面契約（見本院卷第44頁至第45頁）不符為據，惟丙○○與原
  告間之買賣條件業經兩人證述說明如上，並無何不符之處，證
  人丙○○復已證述未與書面契約相同之因在於該書面契約為固
  定格式，均如前述，此亦與民間不諳法律文字者簽訂書面契約
  時之習慣未有相悖之處，而被告卻未就原告與丙○○間有通謀
  虛偽意思表示之情事，為任何舉證以實其說，則揆諸上開說明
  ，被告所辯自不足採。
五被告得否以原告之出賣人丙○○曾同意盧新進使用系爭房地，
  而拒絕返還系爭房地？
(一)經查：系爭房地係由被告之配偶盧新進與丙○○於80年11月7
  日合資購買，兩人登記所有權應有部分均為2分之1，惟為貸款
  爭取較低利率，於82年間兩人即約定將盧新進之應有部分移轉
  登記與丙○○，及將來出售系爭房地後，均分價金；嗣自86年
  起，因系爭房地出租他人未取得租金，丙○○遂同意由原共有
  人盧新進及其家屬即被告使用系爭房地，以便他人看屋，可隨
  時出售，而其間始終未有人出價合意，被告就繼續居住該處，
  當時並未約定何時遷移；另於87年間為擔保盧新進就系爭房地
  已出資約5 百萬元，丙○○即於系爭房地設定5 百萬元抵押權
  與盧新進，一直到94年間丙○○表示要被告搬遷，復於起訴前
  又接獲丙○○來電通知交屋，被告均未同意等情，為被告所自
  認（見本院卷第16頁、第50頁、第93頁），復有兩造不爭執其
  真正之不動產買賣契約書、公證書暨買賣所有權移轉契約書、
  國泰建設股份有限公司統一發票暨擔保借款繳息證明等（本院
  卷第23頁至第32頁）在卷可稽，足認被告之配偶盧新進雖原為
  系爭房地之共有人，惟事後已合意將系爭房地所有權移轉讓與
  丙○○，且與丙○○約定將系爭房地之權利轉換成5 百萬元之
  求償權，並設抵押權擔保之。至盧新進及其家屬即被告居住系
  爭房地時，盧新進已非共有人，自無從認當時係與丙○○就共
  有不動產為分管約定，再佐以被告自認居住該處係為方便欲購
  屋者看屋，及盧新進與丙○○購買系爭房地之目的在於出售該
  房地時均分價金，據此，雖丙○○與盧新進就其等家屬應於何
  時搬遷未為約定，仍應認被告居住系爭房地之解除條件即為系
  爭房地出售時。又因系爭房地業經丙○○出售與原告，業如前
  述，則盧新進及其家屬即被告居住系爭房地之解除條件應認業
  已成就，自斯時起，被告即屬無權占有。
(二)按不動產所有權之移轉，不以交付該不動產為其效力發生要件
  ，此就民法第758 條與761 條之規定，對照觀之自明，最高法
  院28年上字第533 號判例可資參照。又按被上訴人占有之房屋
  既經上訴人向原所有人合法買受，並經出賣人將該占有物之返
  還請求權讓與於上訴人，則除被上訴人在該房屋上另有權利外
  ，上訴人非不得向之請求交屋，最高法院45年台上字第406 號
  判決亦可參照。
(三)經查：原告因與丙○○買賣系爭房地而登記為所有權人，且約
  定於原告提出尾款時，即讓與對被告之返還請求權，委任律師
  訴訟，而原告確於起訴前即向丙○○表示要交付尾款，丙○○
  並已讓與該返還請求權一節，業據證人丙○○結證在卷（見本
  院卷第94頁至95頁），被告又已為無權占有系爭房地，並如前
  述，則揆諸上揭說明，被告自無從爭執原告非系爭房地所有權
  人，或原告之出賣人丙○○曾同意盧新進使用系爭房地，且原
  告未實際自丙○○受讓交付系爭房地，而拒絕返還系爭房地。
  另被告又辯以：因丙○○尚未與盧新進就系爭房地繳納貸款本
  息及出售價款結算清楚，故拒絕返還系爭房地等語。惟丙○○
  就系爭房地出售所得價金應如何與盧新進結算其積欠未付之貸
  款本息及房屋暨地價稅，尚屬盧新進將來得否實行抵押權之範
  疇，而與被告因無權占有而應將系爭房地交付與丙○○出售之
  所有權人原告無涉，被告上開所辯亦不足採。
六原告得否依所有權及侵權行為法律關係請求被告返還系爭房地
  、依不當得利法律關係請求被告給付相當租金之損害每月12,0
  00元？
(一)按所有人對於無權占有或侵奪其所有物者，得請求返還之，民
  法第767 條前段定有明文。又按無權占有他人土地，可能獲得
  相當於租金之利益，為社會通常之觀念，最高法院61年度台上
  字第1695號判例可資參佐。再按城市地方房屋之租金，以不超
  過土地及其建築物申報總價年息10% 為限，亦為土地法第97條
  第1項所明定。
(二)經查：原告既為系爭房地之所有權人，而被告無權占有系爭房
  地，揆諸上開說明，原告自得依所有物返還請求權，請求被告
  返還系爭房地。因原告依所有物返還請求權及侵權行為損害賠
  償請求權，擇一請求被告返還系爭房屋，而原告上開2 項請求
  權本即屬競合關係，其已得依所有物返還請求權請求被告返還
  系爭房地，本院自無庸再就侵權行為損害賠償請求權予以論述
  。
(三)又查：依申報地價每平方公尺10,257元計算系爭房地之土地價
  值為263,851 元，連同房屋課稅現值1,499,300 元為1,763,15
  1 元，則依上開土地法第97條第1 項規定，系爭房地租金最高
  額即為上開金額年息10% 為176,315 元，除以12月則為14,693
  元。惟系爭房屋當地出租行情為每月12,000元一節，為兩造所
  不爭執（見本院卷第93頁），既系爭房地當地出租行情為每月
  12,0 00 元，未逾上開土地法第97條第1 項之規定，則原告主
  張其每月受有相當於租金損害即12,000元等語，揆諸上開說明
  ，自屬可採。是以原告併請求自起訴狀繕本送達之翌日，即96
  年1 月4 日起迄遷讓系爭房地日止，按月給付原告12,000元，
  亦屬可採。
七綜上所述，原告依所有物返還請求權請求被告返還系爭房地，
  併依不當得利法律關係請求被告自起訴狀繕本送達之翌日，即
  96年1月4日起迄遷讓系爭房地日止，按月給付原告相當租金之
  損害12,000元，於法有據，為有理由，應予准許。
八據上論結，本件原告之訴為有理由，並依民事訴訟法第78條，
  判決如主文。
中　　華　　民　　國　　96　　年　　7 　　月　　25　　日
                      民事第六庭法　官　謝靜雯
正本係照原本作成。
如對本判決上訴，須於判決送達後20日內向本院提出上訴狀。
中　　華　　民　　國　　96　　年　　7 　　月　　25　　日
                                書記官　鄭淑華
